臺灣高等法院高雄分院民事判決　　　　　93年度重上字第28號
上　訴　人　甲○○
被上訴人　　午○○○
被上訴人　　乙○
　　　　　　　　　　　　樓之2
被上訴人　　丙○
被上訴人　　壬○○
被上訴人　　寅○○
被上訴人　　庚○○
被上訴人　　丁○○
被上訴人　　戊○○
被上訴人　　辛○○
被上訴人　　未○○
被上訴人　　酉○○
被上訴人　　申○○
被上訴人　　亥○○
被上訴人　　地○○
被上訴人　　天○○
被上訴人　　戌○○
被上訴人　　己○○
被上訴人　　辰○○○
被上訴人　　丑○○
被上訴人　　子○○
被上訴人　　癸○○
被上訴人　　卯○○
上列當事人間因損害賠償事件，對於民國92年11月17日臺灣高雄
地方法院91年度重訴字第308 號第一審判決提起上訴，本院於94
年5月26日辯論終結，茲判決如下：
    主  文
上訴駁回。
第二審訴訟費用由上訴人負擔。
    理      由
一、被上訴人巳○○於民國93年2 月14日死亡，其繼承人為被上
    訴人辰○○○、丑○○、子○○、癸○○、卯○○，有戶籍
    謄本在卷可稽（本院卷第93至101 頁），並未拋棄繼承或限
    定繼承，兩造未為承受訴訟之聲明，經本院於93年9 月9 日
    裁定命被上訴人辰○○○、丑○○、子○○、癸○○、卯○
    ○，承受訴訟，而續行訴訟。
二、被上訴人午○○○、乙○、丙○、壬○○、寅○○、庚○○
    丁○○、戊○○、辛○○、未○○、酉○○、申○○、亥○
    ○、地○○、天○○、戌○○、己○○、辰○○○、丑○○
　　子○○、癸○○、卯○○均未於言詞辯論期日到庭，核無民
    事訴訟法第386 條所列各款事由，爰依上訴人之聲請，由其
    一造辯論而為判決。
三、上訴人主張：上訴人為蕭佛助之指定遺囑執行人，被上訴人
    之被繼承人林迦、張林瓊霞於52年間邀約訴外人蕭佛助（原
    審原告蕭王春、蕭達營、蕭達鴻、蕭淑貞、蕭淑華、蕭金花
    、蕭凱文、蕭復文、蕭琇文、蕭博禮、江金鑾、蕭佳代之被
    繼承人）合建房屋，口頭約定由林迦、張林瓊霞提供高雄市
    ○○○段212 －11、212 －9 、212 －8 、213 －7 、213
    －15號土地5 筆，由蕭佛助提供建築勞務，分批合建店鋪、
    住宅、戲院，蕭佛助享有分配所建店鋪住宅半數及戲院百分
    之55之權利，其餘則由林迦、張林瓊霞共同取得。雙方另約
    定由蕭佛助負擔上開5 筆土地之佃農補償金新台幣（以下同
    ）30萬元，林迦、張林瓊霞並於53年1 月24日書立「備忘錄
    」，載明「一切建築如約建竣後，本人等願以該店鋪東方算
    起第3 間（門牌號碼高雄市○○○路40之2 號建物及坐落高
    雄市○○段○ ○段第172 號土地），連基地作為勞務報酬與
    台端」等語，交付蕭佛助。嗣雙方於53年1 月25日正式簽立
    合建房屋契約書，經法院公證處公證後，蕭佛助即依約興建
    ，並於56年2 月28日興建完成。詎林迦、張林瓊霞未依約分
    配上開店鋪、住宅等予蕭佛助，蕭佛助因其等不履行債務而
    受有損害，又蕭佛助於70年8 月8 日與上訴人簽訂協議書，
    委由上訴人處理關於追討上述店鋪、住宅之事務，並經法院
    公證，而具公證遺囑或自書遺囑之效力，已指定上訴人為遺
    囑執行人，上訴人就本件訴訟，自有實施訴訟之權能。爰依
    林迦、張林瓊霞與蕭佛助間之合建契約及債務依債務不履行
    之法律關係，請求被上訴人賠償損害等語。上訴人於原審及
    本院之訴之聲明不明確部分，經本院闡明（本院卷第235 頁
    ），聲明：（一）被上訴人應連帶給付上訴人高雄市新興區
    ○○○路40之2 號3 層樓房店鋪一棟暨其基地即高雄市○○
    段○ ○段第172 號予上訴人。被上訴人如不能以該棟房屋為
    給付時，應給付上訴人0000000 元，並自56年2 月29日起至
    74年11月28日止，按中央銀行核定放款利率2 分之1 計算之
    利息，及自74年11月29日起至清償日止，按週年利率百分之
    5 計算之利息。（二）被上訴人應於兩造會算抵銷額後，提
    出會算報告，並連帶給付蕭佛助應分得房屋之數額，上訴人
    於被上訴人提出會算報告，兩造會算該抵銷額前，保留被上
    訴人應給付房屋數額之聲明（原審原告蕭王春、蕭達營、蕭
    達鴻、蕭淑貞、蕭淑華、蕭金花、蕭凱文、蕭復文、蕭琇文
    、蕭博禮、江金鑾、蕭佳代請求被上訴人給付上揭債務不履
    行之損害賠償部分，經原審裁定駁回，未據提起抗告而確定
    ）。並於本院聲明：（一）原判決廢棄。（二）被上訴人應
    連帶給付上訴人高雄市新興區○○○路40之2 號3 層樓房店
    鋪一棟暨其基地高雄市○○段○ ○段第172 號予上訴人。被
    上訴人如不能以該棟房屋為給付時，應給付上訴人0000000
    元，並自56年2 月29日起至74年11月28日止，按中央銀行核
    定放款利率2 分之1 計算之利息，及自74年11月29日起至清
    償日止，按週年利率百分之5 計算之利息。（三）被上訴人
    應依公證書第3 條但書之約定，被上訴人應會同上訴人公開
    會算雙方債權債務抵銷額後，被上訴人應提出會算報告，並
    連帶給付蕭佛助應分得房屋之數額，上訴人於被上訴人提出
    會算報告，兩造會算該抵銷額前，保留被上訴人應給付房屋
    數額之聲明。（雖經本院闡明，但上訴人就其聲明中「房屋
    之數額及特定」均表示保留聲明。）
三、被上訴人均未於言詞辯論期日到庭，亦未提出書狀為何聲明
    或陳述。
四、按公證遺囑應指定2 人以上之見證人，在公證人前口述遺囑
    意旨，由公證人筆記、宣讀、講解，經遺囑人認可後，記明
    年、月、日、由公證人、見證人及遺囑人同行簽名。又遺囑
    人得以遺囑指定執行人; 遺囑執行人有管理遺產並為執行上
    必要行為之職務，遺囑執行人因前項職務所為之行為，視為
    繼承人之代理。民法第1191條第1 項、第1209條、第1215條
    定有明文。則遺囑人固得自行指定遺囑執行人，惟此項指定
    須以遺囑為之。又遺囑為無相對人之單獨行為，遺囑係依遺
    囑人一方之意思表示而成立。且所謂遺囑係指生前佈置死後
    應辦之意思表示，故關於立嗣等身分事項、家產分析等財產
    處分事項，均包括在內。
五、經查，上訴人主張蕭佛助生前於70年8 月8 日與其訂立之協
    議書，委由其處理追討上述店舖、住宅等事務，且不論在任
    何情況下，均不影響有關兩造委任契約之效力，且經公證，
    則該協議書具有公證遺囑或為書面遺言而為自書遺囑及指定
    遺囑執行人之效立等情。惟觀之上揭協議書暨公證書（原審
    卷第87至89頁），其形式上係由立協議書之上訴人與蕭佛助
    所自行書寫，而於同日請求法院公證處公證，非由公證人筆
    記，亦無二人以上見證人之簽名或相關記載，則上開協議書
    暨公證書顯不符公證遺囑之形式要件。且該協議書係蕭佛助
    與上訴人雙方所簽訂之契約書，此與依遺囑人單獨一方之意
    思表示而成立之遺囑，全然有異，又該協議書之內容，係蕭
    佛助委任上訴人處理請求分配上開店鋪、住宅等事務及相關
    委任報酬之約定，全無關於立嗣、家產分析等佈置死後應辦
    事項之記載，並非書面遺言，與遺囑之性質不同，亦非自書
    遺囑，無從發生以遺囑指定上訴人為遺囑執行人之效力。從
    而，上訴人並非蕭佛助之遺囑執行人，上訴人依蕭佛助與林
    迦、張林瓊霞間之合建契約及債務不履行之法律關係，請求
    被上訴人連帶給付上訴人高雄市新興區○○○路40之2 號3
    層樓房店鋪一棟暨其基地高雄市○○段○ ○段第172 號予上
    訴人。被上訴人如不能以該棟房屋為給付時，應給付上訴人
    0000000 元，並自56年2 月29日起至74年11月28日止，按中
    央銀行核定放款利率2 分之1 計算之利息，及自74年11月29
    日起至清償日止，按週年利率百分之5 計算之利息。被上訴
    人應依公證書第3 條但書之約定，被上訴人應會同上訴人公
    開會算抵銷額後，被上訴人應提出會算報告，並連帶給付蕭
    佛助應分得房屋之數額，上訴人於被上訴人提出會算報告，
    兩造會算該抵銷額前，保留被上訴人應給付房屋數額之聲明
    云云，其請求並無理由。原審為上訴人敗訴之判決，並無違
    誤，上訴意旨，指摘原判決不當，求予廢棄改判，為無理由
    ，應予駁回。
五、據上論結，本件上訴為無理由，依民事訴訟法第463 條、第
    385 條第1 項前段、第449 條第1 項、第78條，判決如主文
    。
中　　華　　民　　國　 94　　年　　6　　月　　9　　日
                        民事第二庭
                            審判長法官  簡色嬌
                            法      官  謝靜雯
                            法      官  朱玲瑤
以上正本證明與原本無異。
如對本判決上訴，須於判決送達後20日內向本院提出上訴狀，其
未表明上訴理由者，應於上訴後20日內向本院提出上訴理由書（
均須按他造當事人之人數附繕本）。上訴時應提出委任律師或具
有律師資格之人之委任狀，並依附註條文規定辦理。
中　　華　　民　　國　 94　　年　　6　　月　　9　　日
                            書  記  官  黃英彥
附註：
民事訴訟法第466 條之1 ：對於第二審判決上訴，上訴人應委任
律師為訴訟代理人，但上訴人或其法定代理人具有律師資格者，
不在此限。
上訴人之配偶、三親等內之血親、二親等內之姻親，或上訴人為
法人、中央或地方機關時，其所屬專任人員具有律師資格並經法
院認適當者，亦得為第三審訴訟代理人。
第1 項但書及第2 項情形，應於提起上訴或委任時釋明之。
